【裁判字號】    97,上訴,1055
【裁判日期】    970514
【裁判案由】    毒品危害防制條例
【裁判全文】
臺灣高等法院刑事判決                97年度上訴字第1055號
上  訴  人
即  被  告  甲○○
上列上訴人因違反毒品危害防制條例案件，不服台灣士林地方法
院96年度訴字第340號，中華民國96年11月30日第一審判決（起
訴案號：台灣士林地方法院檢察署95年度毒偵字第2198號），提
起上訴，本院判決如下：
    主  文
上訴駁回。
    事  實
一、甲○○曾於民國（下同）88年間因施用毒品案件，經2次觀
    察、勒戒後，均認無繼續施用毒品之傾向，分別於88年5月
    26日及同年10月22日釋放出所，並經臺灣士林地方法院檢察
    署檢察官分別於88年5月25日以88年度偵字第3906號、第493
    9號及於88年10月16日以88年度毒偵字第561號處分不起訴確
    定；復於89年間因施用毒品案件，經原審法院於89年6月8日
    以89年度毒聲字第1237號裁定強制戒治，90年5月30日停止
    戒治出所，所餘戒治期間付保護管束，於90年9月21日保護
    管束期滿執行完畢，刑事部分於90年1月28日經原審法院以
    89年度易字第1135號判決處有期徒刑6月確定；又於92年間
    因施用毒品案件，經原審法院於92年5月5日以92年度毒聲字
    第447號裁定強制戒治，因甲○○經通緝未受戒治，嗣於93
    年1月9日毒品危害防制條例修正後免除戒治（此次強制戒治
    並未執行），刑事部分經原審法院於92年10月6日以92年度
    易字第356號判處有期徒刑7月確定，再於93年間因施用第1
    級毒品海洛因及第2級毒品安非他命案件，經原審法院於93
    年6月30日以93年度訴字第297號判決分別處有期徒刑8月、9
    月，並定執行刑有期徒刑1年4月確定，於94年8月4日假釋出
    獄，94年12月4日縮刑期滿執行完畢。
二、詎甲○○仍不知戒絕，復於上開有期徒刑執行完畢後5年內
    ，分別基於施用第1級毒品海洛因及第2級毒品安非他命之犯
    意，於95年11月16日下午1時30分為警查獲採尿回溯前120小
    時內某時及96小時內某時，在臺北市○○區○○街89巷15號
    5樓之38號其居所，以不詳方式，分別施用第1級毒品海洛因
    、第2級毒品安非他命各1次。嗣於95年11月16日下午1時30
    分，在上址為警查獲，並扣得安非他命殘渣袋1只、注射針
    筒3支、玻璃球1個及分裝袋51只。
三、案經臺北市政府警察局大安分局報請臺灣士林地方法院檢察
    署檢察官偵查起訴。
    理  由
一、被告經本院合法傳喚，無正當理由未到庭。惟查：上開事實
    ，業據被告於原審審理時坦承不諱，且被告於獲案時經警採
    集其尿液送請臺灣尖端先進生技醫藥股份有限公司以EIA酵
    素免疫分析法初步檢驗，再以GC/MS氣相層析質譜儀法確認
    檢驗結果，呈安非他命類及鴉片類（嗎啡）陽性反應，有該
    公司95年11月12日濫用藥物檢驗報告及臺北市政府警察局偵
    辦毒品案件尿液檢體委驗單各1紙在卷可參（偵查卷第86、8
    4頁）。又按初次吸食煙毒者，經人體代謝作用於8小時內，
    約有80%之量排出，24小時後，約有百分之90%排出，72小時
    後仍有微量排出，依個人體質不同排出時間亦有差異，尤其
    成癮者其於吸食後120小時內所採尿液，配合具公信力之儀
    器，仍可驗出，有憲兵司令部80年3月25日80年鑑驗字0999
    號函可參，是以被告尿液中驗得鴉片類陽性反應，應認其於
    採尿回溯前120小時（5日）內某時有施用第一級毒品海洛因
    ，亦有行政院衛生署藥物食品檢驗局81年2月8日81藥檢壹字
    第1156號函可參；又安非他命經口服投與後約70%於24小時
    內自尿中排出，約90％於96小時內自尿水中排出，由於目前
    國內尿液中安非他命之檢驗為鑑定其是否呈陽性反應尚未定
    其含量，且安非他命成分之檢出與其投與方式、投與量、個
    人體質、採尿時間與檢測儀器之精密等諸多因素有關，因此
    僅憑尿液中呈現安非他命陽性反應，並無法確切推算吸用時
    間距採集時間之長短，惟依上述資料推算，最長可能不會超
    過4日，是若被告尿液中驗得安非他命類陽性反應，應認其
    於採尿回溯前96小時（4日）內某時有施用第二級毒品安非
    他命，亦有行政院衛生署藥物食品檢驗局81年2月8日（81）
    藥檢壹字第1156號函釋可稽，依上開說明，足見被告確有於
    95年11月16日下午1時30分為警查獲採尿回溯前120小時內某
    時及96小時內某時，分別施用第1級毒品海洛因、第2級毒品
    安非他命。另扣案安非他命殘渣袋內之殘渣（量微無法析離
    秤重）經鑑驗確呈甲基安非他命反應，亦有臺北市政府警察
    局大安分局查獲涉嫌毒品危害防制條例案毒品初步鑑驗報告
    單1紙附卷可憑（偵查卷第29頁）。此外，復有安非他命殘
    渣袋1只、注射針筒3支、玻璃球1個及分裝袋51只扣案為憑
    ，足認被告自白與事實相符。
二、按毒品危害防制條例於民國92年7月9日修正公布，自93年1
    月9日施行，其中第20條、第23條將施用毒品之刑事處遇程
    序，區分為「初犯」及「5年內再犯」、「5年後再犯」。依
    其立法理由之說明：「初犯」，經觀察、勒戒或強制戒治後
    ，應為不起訴處分或不付審理之裁定；經觀察、勒戒或強制
    戒治執行完畢釋放後，「5年內再犯」者，因其再犯率甚高
    ，原實施之觀察、勒戒及強制戒治既已無法收其實效，爰依
    法追訴或裁定交付審理。至於經觀察、勒戒或強制戒治執行
    完畢釋放後，「5年後再犯」者，前所實施之觀察、勒戒或
    強制戒治已足以遮斷其施用毒品之毒癮，為期自新及協助其
    斷除毒癮，仍適用「初犯」規定，先經觀察、勒戒或強制戒
    治之程序。從而依修正後之規定，僅限於「初犯」及「5 年
    後再犯」二種情形，始應先經觀察、勒戒或強制戒治程序。
    倘被告於5年內已再犯，經依法追訴處罰，縱其第3次（或第
    3次以上）再度施用毒品之時間，在初犯經觀察、勒戒或強
    制戒治執行完畢釋放5年以後，已不合於「5年後再犯」之規
    定，且因已於「5年內再犯」，顯見其再犯率甚高，原實施
    觀察、勒戒或強制戒治，已無法收其實效，即應依該條例第
    10條處罰（最高法院95年度第7次刑事庭會議決議參照）。
三、被告曾於88年間因施用毒品案件，經2次觀察、勒戒後，均
    認無繼續施用毒品之傾向，分別於88年5月26日、10月22日
    釋放出所，並經臺灣士林地方法院檢察署檢察官分別於88年
    5月25日以88年度偵字第3906號、第4939號及於88年10月16
    日以88年度毒偵字第561號處分不起訴；復於89年間因施用
    毒品案件，經原審法院於89年6月8日以89年度毒聲字第1237
    號裁定強制戒治，於90年5月30日停止戒治出所，所餘戒治
    期間付保護管束，於90年9月21日保護管束期滿執行完畢，
    刑事部分於90年1月28日則經原審法院以89年度易字第1135
    號判決處有期徒刑6月確定；又於92年間因施用毒品案件，
    經原審法院於92年5月5日以92年度毒聲字第447號裁定強制
    戒治，因被告經通緝未受戒治，嗣於93年1月9日毒品危害防
    制條例修正免除戒治（此次強制戒治並未執行），刑事部分
    則經原審法院於92年10月6日以92年度易字第356號判處有期
    徒刑7月確定；復於93年間因施用第1級毒品海洛因及第2級
    毒品安非他命案件，經原審法院於93年6月30日以93年度訴
    字第297號判決分別處有期徒刑8月、9月，並定執行刑有期
    徒刑1年4月確定，有本院被告前案紀錄表、臺灣士林地方法
    院檢察署刑案資料查註紀錄表、全國施用毒品案件紀錄表、
    起訴書影本等在卷可考。被告於95年11月16日下午1時30分
    為警查獲採尿回溯前120小時內某時及96小時內某時，再犯
    本件施用第1級毒品及第2級毒品罪，雖距前次觀察、勒戒執
    行完畢後已逾5年（另前揭強制戒治，因法律修正而免除戒
    治，無從視為已執行完畢），惟其於88年、89年、92年、93
    年間均分別犯有施用毒品罪，揆諸上開說明，被告本件犯行
    已屬「5年內再犯」，自無再經觀察、勒戒及強制戒治之必
    要，應逕依毒品危害防制條例第23條第2項之規定論罪科刑
    。本件事證明確，被告犯行堪以認定。
四、按海洛因及甲基安非他命係毒品危害防制條例第2條第2項第
    1款及第2款所規定之第1級及第2級毒品，不得非法持有、施
    用。核被告所為，分係犯毒品危害防制條例第10條第1項之
    施用第1級毒品罪及同條第2項之施用第2級毒品罪。被告施
    用毒品前持有第1級毒品及第2級毒品之低度行為，均為施用
    之高度行為所吸收，不另論罪。被告所犯上開二罪，犯意各
    別，行為互殊，應予分論併罰。查被告有事實欄所載前案犯
    罪科刑並執行完畢之情形，有本院被告全國前案紀錄表1份
    在卷可查，於5年之內，故意再犯有期徒刑以上之各本罪，
    為累犯，均應依法加重其刑。
五、原審同此認定，因依毒品危害防制條例第10條第1項、第2項
    、第18條第1項前段，刑法第11條、第47條第1 項、第51條
    第5款、第38條第1項第2款，中華民國96年罪犯減刑條例第2
    條第1項第3款、第7條各規定，於審酌被告曾因多次施用毒
    品案件，經法院裁定觀察勒戒或論罪科刑後，仍不知戒絕，
    再次施用毒品，情節非輕，惟念其犯後坦承犯行，態度尚佳
    等一切情狀，分別量處有期徒刑1年4月、10月，並以被告本
    件所犯均係在96年4月24日以前，合於中華民國96年罪犯減
    刑條例之減刑條件，應分別減為有期徒刑8月、5月，並定其
    應執行刑為有期徒刑1年（按被告雖於96年7月24日遭原審法
    院發佈通緝，嗣於96年9月8日緝獲，有通緝書及歸案證明書
    在卷為憑，但其係在中華民國96年罪犯減刑條例施行後始遭
    通緝，依法院辦理96年減刑案件應行注意事項第9點第1項規
    定，仍應減刑，自無適用中華民國96年罪犯減刑條例第5條
    規定之餘地），暨扣案安非他命殘渣袋1只內之毒品安非他
    命殘渣（量微無法析離秤重），係屬查獲之第2級毒品，應
    依毒品危害防制條例第18條第1項前段規定，不問屬於犯人
    與否，應予沒收銷燬之。另扣案附表編號1所示之物，係為
    被告所有，供施用毒品海洛因所用之物，扣案附表編號2至
    編號4所示之物，係被告所有，供施用毒品安非他命，以及
    分裝毒品安非他命供吸食之用，業據被告供明在卷（見原審
    卷第92頁），均應分別依刑法第38條第1項第2款之規定宣告
    沒收。核其認事用法，俱無違誤，量刑亦甚允洽。被告上訴
    意旨，指摘原判決量刑過重，為無理由，應予駁回。
六、被告經合法傳喚，無正當理由未到庭，爰不待其陳述逕行判
    決。
據上論斷，應依刑事訴訟法第368條、第371條，判決如主文。
本案經檢察官田炳麟到庭執行職務。
中    華    民    國    97    年    5     月    14    日
                  刑事第十七庭  審判長法  官  趙功恆
                                      法  官  陳憲裕
                                      法  官  高明哲
以上正本證明與原本無異。
如不服本判決，應於收受送達後十日內向本院提出上訴書狀，其
未敘述上訴之理由者並得於提起上訴後十日內向本院補提理由書
（均須按他造當事人之人數附繕本）。
                                      書記官  梁淑時
中    華    民    國    97    年    5     月    14    日
附錄：本案論罪科刑法條全文
毒品危害防制條例第10條
施用第一級毒品者，處 6 月以上 5 年以下有期徒刑。
施用第二級毒品者，處 3 年以下有期徒刑。
 附表
┌──┬───────────┬────────────┐
│編號│扣  案  物  品        │ 數   量                │
├──┼───────────┼────────────┤
│ 1  │注射針筒              │ 參支                   │
├──┼───────────┼────────────┤
│ 2  │安非他命殘渣袋        │ 壹只                   │
├──┼───────────┼────────────┤
│ 3  │玻璃球                │ 壹個                   │
├──┼───────────┼────────────┤
│ 4  │分裝袋                │ 伍拾壹只               │
└──┴───────────┴────────────┘


司法院資訊處製作；財團法人民間司法改革基金會備份。
